【裁判字號】    96,上易,980
【裁判日期】    970611
【裁判案由】    交還土地等
【裁判全文】
臺灣高等法院民事判決                 96年度上易字第980號
上  訴  人  庚○○
訴訟代理人  辛○○
            李承訓律師
            袁健峰律師
            陽文瑜律師
被上訴人    甲○○
            丁○○
            丙○○
            己○○
            戊○○
            乙○○
共      同
訴訟代理人  林進塗律師
上列當事人間請求交還土地等事件，上訴人對於中華民國96年4
月26日台灣新竹地方法院96年度訴字第233號第一審判決，提起
上訴，本院於97年5月28日言詞辯論終結，判決如下：
    主      文
原判決關於禁止上訴人通行被上訴人所有新竹市○○段○○段三
五六號、三五六之一號土地部分，暨訴訟費用之裁判廢棄。
廢棄部分，被上訴人在第一審之訴駁回。
其餘上訴駁回。
第一、二審訴訟費用由被上訴人負擔三分之二，餘由上訴人負擔
。
    事實及理由
一、本件被上訴人主張：伊等共有之坐落新竹市○○段○○段35
    6、356之1號土地（下稱系爭土地)，前遭上訴人所有新竹市
    ○○街35之2號建物之庭院及圍牆無權占用。 經伊另件訴請
    拆除地上物及返還土地（下稱返還土地事件），案經台灣新
    竹地方法院 (下稱新竹地院)89年度訴第304號，及本院90年
    度上易字第177號判決 (下稱第177號等判決），判命上訴人
    拆除及返還土地確定，並經新竹地院以90年度民執孟子第40
    95號執行事件（下稱第4095號執行事件），執行完畢後，竟
    又遭上訴人嗣於修復庭院及圍牆時，無權占用（356及356之
    1號土地）如原判決附圖（下稱附圖）(一)所示ABFGA及BCDEFB
    之連線範圍部分 (面積各為0.54及1.52平方公尺）。又上訴
    人既已得循由其向訴外人財政部國有財產局（下稱國有財產
    局）承租之356之2號土地，通行至新竹市○○路，卻仍藉由
    系爭土地（之如附圖(二)所示著綠色部分）通行至中南街，而
    不法侵害伊等之所有權。爰依民法第184條、第767條之規定
    ，求為命上訴人拆除附圖(一)所示ABFGA及BCDE FB連線範圍內
    之圍牆（庭院）；及禁止上訴人通行系爭土地（如附圖(二)所
    示著綠色部分）；暨（關於拆除地上物部分）以供擔保為條
    件之假執行判決（被上訴人另請求上訴人返還無權占有土地
    部分，未據原審為裁判）。
二、上訴人則以：伊係按第4095號執行事件之執行人員及地政事
    務所測量人員之指界，於拆除原無權占有系爭土地之地上物
    後，依該指界之界址重修圍牆，自無再越界之可能。況系爭
    土地之界址經多次測量，結果均不相同，本件測量結果認有
    越界，可能係因地籍圖破損嚴重、經界線變動、界樁遺失、
    測量儀器及判斷誤差所致，被上訴人請求伊拆除所指越界之
    圍牆，自無保護之必要。又系爭土地（如附圖(二)著綠色部分
    ）早於民國58年間即供公眾之通行，為連結中南街及西大路
    之既成道路。除經新竹市政府編為既成巷道外，並經該政府
    設置水溝（蓋）、路燈及鋪設水泥，以利往來通行，縱未編
    列巷道名稱，仍有公用地役之關係存在。上訴人禁止伊為通
    行，不符公用地役之關係，又損害公眾利益而不利於己，而
    屬權利之濫用，均不應准許等語，資為抗辯。
三、原審為被上訴人勝訴之判決〔即命上訴人應拆除附圖(一)所示
    ABFGA及BCDEFB連線範圍內之圍牆（庭院)；及禁止上訴人通
    行系爭土地（如附圖(二)所示著綠色部分），暨（關於拆除地
    上物部分）准供擔保為假執行〕，上訴人不服，提起第二審
    上訴，聲明：(一)原判決廢棄。(一)被上訴人在第一審之訴及假
    執行之聲請駁回。被上訴人則聲明駁回上訴人之上訴（被上
    訴人另請求上訴人返還無權占有之土地部分，未據原審為裁
    判，非本院得予審酌）。
四、查系爭土地為被上訴人所共有，前遭上訴人無權占有，經被
    上訴人另件訴請拆除地上物及返還占有土地， 案經第177號
    等判決，命上訴人拆除該地上物及交還土地確定後，已另經
    第4095號執行事件執行完畢等事實，有兩造不爭執之土地登
    記謄本及第177號等判決書可稽（原審卷第1宗10至13頁、17
    至31頁），堪認為真實。被上訴人主張上訴人於第4095號執
    行事件執行完畢後，重新修建圍牆（庭院），竟又無權占有
    系爭356及356之1號土地之如附圖(一)所示ABFGA及BCDEFB之連
    線範圍部分 (面積各為0.54及1.52平方公尺）之事實，有內
    政部土地測量局鑑定書及鑑定圖可憑（同上卷86、87頁）。
    上訴人則否認有越界之情，並以前揭情詞置辯。
五、經查，被上訴人執第177號等（確定)判決，聲請強制執行後
    ，經執行法院於90年９月27日會同地政人員，依該確定判決
    之附圖，將斯時現址應拆除部分之位置標示出，噴以紅漆後
    ，告知在場之上訴人。被上訴人並同意上訴人於兩個月之期
    間內自行拆除，及向執行法院陳報拆除情形，如未於兩個月
    內為陳報，視為上訴人已拆除完畢。嗣未見被上訴人另行陳
    報拆除情形等情，經本院調取第4095號執行事件之卷宗核閱
    無訛。可見執行法院雖曾會同地政人員標示應拆除（地上物
    ）之位置，惟並未當場執行拆除，亦未於上訴人自行拆除後
    ，重修圍牆時，另經由精密之測量，以確認上訴人確係依原
    定界址重修，而無越界情事。自無從徒據不具測量或鑑界專
    業智識（而實際拆除及重新修築圍牆）之水泥工吳文松之說
    詞，即認上訴人無於重新修築圍牆時，另行越界占有之情，
    亦無訊問吳文松之必要。至於上訴人所陳另件新竹地院89年
    度訴字第304號（返還土地），及93年度竹調字第126號等事
    件，分別所為之丈量，與本件之丈量結果，是否不符，尚非
    無疑。即令不符，以各該事件之丈量係由地政事務所人員為
    之，所使用之測量方法或儀器，衡情不如本件內政部土地測
    量局（下稱土地測量局）精準等情，上訴人辯稱本件之丈量
    不足為據，自無可取。此外，上訴人又未舉證證明本件土地
    測量局之丈量，有何因地籍圖破損嚴重、經界線變動及界樁
    遺失、測量儀器及判斷誤差等因素存在，致影響測量正確性
    情事。其辯稱嗣後重新修築圍牆時，並無越界占有云云，並
    無可取。
六、按所有人對於無權占有或侵奪其所有物者，得請求返還之，
    對於妨害其所有權者，得請求除去之。有妨害其所有權之虞
    者，得請求防止之， 民法第767條定有明文。本件上訴人所
    有新竹市○○街35之２號建物之圍牆（庭院），占有被上訴
    人所共有之系爭土地，已如上述。上訴人又未證明其該為個
    人利益之長久性占有，有正當之權源，則被上訴人本於所有
    權之作用，請求上訴人拆除該地上物，即屬有理由。上訴人
    辯稱伊無占有之故意，不得對伊興訟云云，為無可取。又上
    訴人所有建物所占用系爭土地中之356之1號土地，雖於85年
    間已編訂為計畫道路預定地（此為兩造所不爭執），惟目前
    新竹市政府就包含系爭356號（部分)土地及356之1號在內之
    計畫道路，尚無興闢之計畫，有該政府函文可稽 (原審15 5
    頁)。參以被上訴人遭占有之356之1號土地，面積為1.52平
    方公尺，公告現值為每平方公尺新台幣（下同）45,000元，
    有土地登記謄本可稽（原審卷12頁），顯高於上訴人拆除之
    復建工程費用（約僅39,045元，參上訴人提出之90年間強制
    執行後之復建估價單）等情。上訴人或辯稱如現予拆除占用
    之圍牆，待他日計畫道路闢建時，伊又須再重新修築，自顯
    失公平。或被上訴人請求折除地上物，係以損害他人為目的
    ，屬權利濫用云云，均無可取。另強制執行法第124條第1項
    ，關於續為強制執行之規定，係指債務人受強制執行交出不
    動產後，違反強制執行之效力，即時復行占有該不動產者而
    言。本件上訴人於重新修築（圍牆）後，所無權占用系爭土
    地之範圍，與第4095號執行事件所應執行者，尚非完全相同
    ，而猶待更為丈量以確認其占有之範圍，自難遽認被上訴人
    得依上開法條所定，聲請執行法院再為執行。上訴人所稱本
    件被上訴人之起訴，欠缺保護必要云云，仍無可取。
七、被上訴人又主張上訴人既已得循由其向國有財產局承租之35
    6之2號土地，對外通行至新竹市○○路，卻仍藉由系爭土地
    （如附圖(二)所示著綠色部分）通行至中南街，自屬不法侵害
    伊等之所有權，伊等自得請求予以排除，而禁止上訴人為該
    通行等情。為上訴人所否認，辯稱該附圖所示著綠色部分，
    早於58年間即供公眾之通行，為連結中南街及西大路之既成
    道路，除經新竹市政府編為既成巷道外，並經設置水溝（蓋
    ）、路燈及鋪設水泥，以利往來通行，縱未編列巷道名稱，
    仍有公用地役權之關係存在。上訴人禁止伊為通行，不符公
    用地役之關係，且屬權利之濫用等語。經查，系爭土地之如
    附圖(二)所示著綠色部分，原為寬度為六公尺之巷道，早於77
    年7月15日，經訴外人孫劉雪華向新竹市政府陳情打通 (未
    通之私有土地部分），以利交通。惟因屬加速都市計劃公共
    設施保留地取得方案路寬八公尺以下暫緩辦理之範圍，而未
    即獲准辦理等情，有新竹市政府77年8月12日七七府建工字
    第32372號函可按（原審卷301-1頁)。佐以被上訴人未爭執
    其形式為真正之鄰人游財旺等人之證明書（同上卷55頁）。
    足見該著綠色部分（之巷道）縱未如上訴人所稱，於58年間
    即已存在而供往來通行，惟仍可認至遲於77年間即已存在。
    再參以兩造不爭執系爭土地之該（巷道）部分之土地，屬都
    市○○○道路用地。且該巷道現為主要連接新竹市○○街及
    西大路之聯絡道路，復經原審勘驗屬實（原審卷81頁）。及
    另件新竹地院93年度竹調字第126號事件，所囑託地政機關
    製作之複丈成果圖，亦明確標示其為「現有巷道」（同上卷
    242頁)。暨仍為被上訴人所不爭執真正之現場照片，顯示該
    部分之巷道，現確經舖設水泥，設置有（水溝）蓋及路燈（
    原審卷54頁）；有往來行人、郵差通行其間（見本院卷132
    至135頁照片）等情。即令該巷道仍與「公用地役權」之要
    件，有所不符，然其既為附近居民往來通行多時，且經編定
    為道路用地。則不論上訴人是否得另藉由其向國有財產局承
    租之土地以連通西大路，被上訴人既已無得以該土地供作非
    道路通行之使用，上訴人辯稱被上訴人禁止其為通行，顯有
    礙於公益利益，為權利之濫用，即屬可採。是以被上訴人請
    求禁止上訴人為通行，自屬無理，不應准許。
八、綜上所述，被上訴人請求禁止上訴人通行系爭土地（關於如
    附圖(二)所示著綠色部分），為無理由，不應准許。原審判令
    禁止上訴人為通行，容有未合。上訴意旨，指摘原判決該部
    分為不當，求予以廢棄，非無理由，應由本院予以廢棄改判
    。至被上訴人請求上訴人將系爭356、356之1號土地上，各
    如附圖(一)所示ABFGA及BCDEFB之連線範圍部分 (面積各為0.5
    4 及1.52平方公尺）之圍牆（庭院)拆除，為有理由，應予
    准許。原審為上訴人敗訴之判決，並准兩造分別供相當之擔
    保金額後，准予假執行或免為假執行，經核於法洵無違誤。
    上訴意旨，指摘原判決此部分為不當，聲明廢棄，非有理由
    。此外，兩造其餘攻擊防禦方法，且核與判決之結果不生影
    響，爰不予逐一論酌，附此敘明。
九、據上論結，本件上訴為一部有理由，一部無理由，依民事訴
    訟法第450條、第449條第1項、第79條、第85條第1項前段，
    判決如主文。
中    華    民    國    97    年    6    月     11    日
                    民事第十二庭
                        審判長法  官  陳駿璧
                              法  官  陳邦豪
                              法  官  王仁貴
正本係照原本作成。
不得上訴。
中    華    民    國    97    年    6     月    12    日
                              書記官  章大富


司法院資訊處製作；財團法人民間司法改革基金會備份。
